【裁判字號】    95,交易,384
【裁判日期】    951120
【裁判案由】    過失致死
【裁判全文】
臺灣桃園地方法院刑事判決             95年度交易字第384號
公  訴  人  臺灣桃園地方法院檢察署檢察官
被      告  乙○○
                    國民
                      號
上列被告因過失致死案件，經檢察官提起公訴（95年度偵字第18
948號），本院改以簡式審判程序，判決如下：
    主  文
乙○○因過失致人於死，處有期徒刑伍月，如易科罰金，以參佰
元（即新臺幣玖佰元）折算壹日。緩刑貳年。
    事  實
一、乙○○於民國95年6月2日晚上，騎乘車牌號碼PF6─766號重
    型機車，沿桃園縣中壢市○○路由中壢往大園之方向行駛，
    於同日晚上6時40分許，行經桃園縣中壢市○○路3段789 號
    對面時，原應注意行車速度依標誌或標線之規定，無標誌或
    標線者，行車時速不得超過50公里，且應注意車前狀況，並
    隨時採取必要安全措施，而依當時情形又無不能注意之情事
    ，竟疏於注意及此，且貿然以時速超過60公里之速度前行，
    致撞擊前方違規欲以跨越車道中間分隔島之方式逕行穿越馬
    路之行人謝保，使謝保倒地因而受有重度腦創傷併顱內出血
    等之傷害，經送醫後仍因顱內出血不治死亡。
二、案經謝保之夫甲○○訴請臺灣桃園地方法院檢察署檢察官偵
    查起訴。
    理  由
壹、證據能力部分
一、被告以外之人審判外陳述筆錄及其他文書證據
    按被告就被訴事實為有罪之陳述時，經法院裁定進行簡式審
    判程序，證據調查不受刑事訴訟法第159 條第1 項、第161
    條之2 、第161 條之3 、第163 條之1 及第164 條至第170
    條規定之限制。刑事訴訟法第273 條之1 、之2 分別定有明
    文。是被告以外之人審判外之言詞或書面陳述，在簡式審判
    程序，除法律有特別規定者外，均得作為證據，即均具有證
    據能力（惟上述法律並無明文就「非供述證據」之證據能力
    ，為相同之規定）。蓋簡式審判程序既係以被告就特定法定
    犯罪，為有罪陳述為前提，亦足推知被告對於被告以外之人
    於審判外之言詞或書面陳述，同意作為證據，與刑事訴訟法
    第159 條之5 第1 項所定傳聞法則之「同意性」例外意旨相
    符。查本件既改依簡式審判程序，足認被告對於公訴檢察官
    所提出被告以外之人即告訴人甲○○、證人呂文貴、戴家泉
    於警詢中之書面陳述筆錄，不爭執證據能力，是依前述簡式
    審判程序之例外規定，被告以外之人於審判外之書面陳述均
    具證據能力。
二、被告審判外之自白筆錄
    按被告之自白，非出於強暴、脅迫、利誘、詐欺、疲勞訊問
    、違法羈押或其他不正之方法，且與事實相符者，得為證據
    。被告陳述其自白係出於不正之方法者，應先於其他事證而
    為調查。該自白如係經檢察官提出者，法院應命檢察官就自
    白之出於自由意志，指出證明之方法。刑事訴訟法第156條
    第1項、第3項分別定有明文。查被告於準備程序、審判期日
    對於公訴檢察官所提出其警詢及偵查訊問筆錄之證據能力均
    不爭執，本院亦查無明顯事證足認檢察及警察機關於製作該
    等筆錄時，有對被告施以法所禁止之不正方法等情事，是被
    告審判外之自白陳述筆錄係出於其任意性所製作，具證據能
    力。
貳、證明力部分
一、按被告（或共犯）之自白，不得作為有罪判決之唯一證據，
    仍應調查其他必要之證據，以察其是否與事實相符，刑事訴
    訟法第156條第2項就此定有明文。其立法目的乃欲以補強證
    據擔保自白之真實性，亦即以補強證據之存在，藉以限制向
    有「證據之王」稱號的自白在證據上之價值，質言之，本條
    項乃對於自由心證原則之限制，關於自白之證明力，採取證
    據法定原則，使自白僅具有一半之證明力，尚須另有其他補
    強證據以補足自白之證明力。而所謂補強證據，最高法院74
    年台覆字第10號曾經加以闡釋：「指除該自白本身以外，其
    他足資以證明自白之犯罪事實確具有相當程度真實性之證據
    而言。雖其所補強者，非以事實之全部為必要，但亦須因補
    強證據與自白之相互利用，而足以使犯罪事實獲得確信者，
    始足當之」。司法院大法官議決釋字第582號解釋文後段，
    對於本條項所謂「其他必要之證據」，著有闡釋，足為刑事
    審判上操作「自白」與「補強證據」時之參考標準，茲節錄
    引述如下：「刑事審判基於憲法正當法律程序原則，對於犯
    罪事實之認定，採證據裁判及自白任意性等原則。刑事訴訟
    法據以規定嚴格證明法則，必須具證據能力之證據，經合法
    調查，使法院形成該等證據已足證明被告犯罪之確信心證，
    始能判決被告有罪；為避免過分偏重自白，有害於真實發見
    及人權保障，並規定被告之自白，不得作為有罪判決之唯一
    證據，仍應調查其他必要之證據，以察其是否與事實相符。
    基於上開嚴格證明法則及對自白證明力之限制規定，所謂『
    其他必要之證據』，自亦須具備證據能力，經合法調查，且
    就其證明力之程度，非謂自白為主要證據，其證明力當然較
    為強大，其他必要之證據為次要或補充性之證據，證明力當
    然較為薄弱，而應依其他必要證據之質量，與自白相互印證
    ，綜合判斷，足以確信自白犯罪事實之真實性，始足當之」
    。
二、訊據被告乙○○對上述犯罪事實坦承不諱，核與其警詢、偵
    查訊問筆錄內容相符，互核告訴人甲○○之指訴、證人呂文
    貴，及證人即在現場附近協助指揮交通並自稱目擊經過之戴
    家泉之警詢筆錄證述情節相符，並有卷附且為被告所不爭執
    之道路交通事故現場圖、道路交通事故調查表（一）（二）
    、酒精測定紀錄表、道路交通事故肇事人自首情形紀錄表、
    交通事故當事人登記聯單數紙，及車禍現場與肇事車輛採證
    照片共8 張可資佐證。又被害人謝保係因本件車禍致受有頭
    部外傷，於95年6 月2 日晚上7 時15分許送至壢新醫院急救
    ，，經急救無效於同日晚上10時40分許，因顱內出血宣告不
    治死亡，業經臺灣桃園地方法院檢察署檢察官督同法醫相驗
    明確，亦有相驗屍體證明書、驗斷書、勘驗筆錄存卷可查。
    綜上所述，有如前被告之自白及補強證據互核相符，足認被
    告上開任意性自白與事實相符，堪以採信。被告超速騎乘機
    車，製造如上社會所不容許之風險，且此風險的實現致使死
    亡結果發生，被害人死亡之結果在客觀上可歸責於被告之過
    失行為，其間即有因果關係。本件事證明確，應予論罪科刑
    。
三、核被告乙○○所為，係犯刑法第276條第1項過失致人於死罪
    。另按94年2月2日修正公布之刑法總則及分則編，其中諸多
    條文已修正變動，並均自95年7月1日施行，自有修正前後之
    舊、新法比較問題。其中刑法第2條第1項修正為：「行為後
    法律有變更者，適用行為時之法律。但行為後之法律有利於
    行為人者，適用最有利於行為人之法律」。不論修正前後之
    本條項規定，均係在規範行為後法律變更所生新、舊法比較
    適用之準據法，是於新法施行後，自應適用新法第2條第1項
    之規定，為「從舊從輕」之比較（最高法院95年5月23日第8
    次刑事庭會議決議同此見解）。惟按比較法律孰為有利於行
    為人時，應就罪刑「有關」之一切情形，比較其全部之結果
    ，而為整個之適用，不能割裂而分別適用有利益之條文。最
    高法院27年上字第2615號判例曾有此意旨。亦即基於「法律
    一體適用」之原則，於新舊法之比較，亦不應一部適用新法
    、一部適用舊法。此處所指「一體適用」、「禁止一部適用
    」，係指相同法條內之「要件及效果」不應割裂適用，而一
    部適用新法、一部適用舊法；或法律效果相牽涉，而有牽連
    關係之法條，不應僅取其一部適用舊法，他部卻適用新法而
    言（例如93年1月9日修正施行之毒品危害防制條例，將強制
    戒治期間修正為6月以上不得逾1年，較修正前之1年，且有
    停止戒治期間命保護管束之規定，較不利於行為人，實務上
    因而認為應適用修正前強制戒治之規定，此時基於法律一體
    適用原則，對於修正前與之有配套、效果相牽連之「撤銷停
    止戒治」之制度，即應一體適用，不應一部適用修正前停止
    戒治制度，他部又謂「撤銷停止戒治」制度不利行為人，而
    適用新法刪除之規定）。至於兩相獨立（縱屬相同法典內）
    之法條，其各有不同之要件及法律效果，二者既不相屬，又
    無相牽連之情形，如分別經修正者，自無禁止各別條文單獨
    依修正前後規定比較其輕重之必要，尤其此次刑法之修正，
    主管機關一再宣示採行「寬嚴並進的刑事政策」，既曰「寬
    嚴並進」，自同時有寬於行為人，及嚴於行為人之修法，例
    如修正刑法第47條規定，限於「故意再犯」者，始構成累犯
    ，而較有利於行為人（放寬的刑事政策）；修正刑法第62條
    ，將原自首「應」減輕其刑之規定，修正為「得」減輕其刑
    之規定，而較不利於行為人（從嚴的刑事政策），此時對於
    刑法修正前，非故意再犯罪，而自首之被告，於修正後適用
    法律時，自應許其分別適用較有利被告之修正後刑法第四十
    七條，認定不構成累犯，及適用較有利於被告之修正前刑法
    第62條，認定「應」減輕其刑，方符修正後刑法第2條第1項
    「從新從輕」之原則，且未違上述「法律一體適用」原則。
    是最高法院95年5月23日第8次刑事庭會議決議雖曾認為：「
    比較時應就罪刑有關之共犯、未遂犯、想像競合犯、牽連犯
    、連續犯、結合犯，以及累犯加重、自首減輕暨其他法定加
    減原因（如身分加減）與加減例等一切情形，綜其全部罪刑
    之結果而為比較」等語。該決議固有不應割裂比較法條之意
    ，惟應係指各該法條相互間有所相屬或牽連之前提下，不應
    割裂適用，至於相同法條更不應割裂適用（例如修正刑法第
    47條前段將「有期徒刑」改為「徒刑」，後段將於不限故意
    、過失再犯者，限於「故意再犯」，適用時即不得割裂為前
    、後段而為比較），在互不相屬，各別獨立之法條，自甚難
    或無從「綜其全部罪刑之結果」比較（前述同時涉及累犯及
    自首之例甚明），尤其，該決議內容並無明示應「全部適用
    」新法或舊法之意旨，此處所強調「綜其全部罪刑之結果而
    為比較」，毋寧係強調所應適用之法條均應予比較，且因為
    修正條文多為總則性之指示性法律，而應綜合分則性之處罰
    條文適用，不宜單就總則條文抽象比較，或有所漏列比較之
    意。查被告行為後與本案相關之刑法總則條文有如下之修正
    ，應探討有無新、舊法比較之必要：
  (一)查被告所犯過失致人於死罪，其法定刑有罰金刑主刑之規定
    ，是就罰金主刑部分之修正，容有比較之必要。修正前刑法
    第33條第5 款關於主刑之罰金刑，原係規定（銀元）1 元以
    上，另依「罰金罰鍰提高標準條例」第1 條前段、第3 條規
    定（含72年7 月27日司法院、行政院令發布「提高罰金罰鍰
    倍數及開始施行日期令」，自72年8 月1 日起，將刑法定有
    罰金各條之罰金數額，均提高為10倍）、「現行法規所定貨
    幣單位折算新臺幣條例」第2 條規定（貨幣單位為圓、銀元
    或元者，以新臺幣元之三倍折算之），應為「新臺幣30元」
    以上。修正後之刑法第33條第5 款規定則提高為「新台幣1
    千元以上，以百元計算」。經新、舊法結果，自以修正前之
    刑法第33條第5 款較有利於被告，而應適用修正前該條規定
    。另查95年6 月14日另修正公布刑法施行法第1 條之1 規定
    ：「中華民國94年1 月7 日刑法修正施行後，刑法分則編所
    定罰金之貨幣單位為新臺幣。94年1 月7 日刑法修正時，刑
    法分則編未修正之條文定有罰金者，自94年1 月7 日刑法修
    正施行後，就其所定數額提高為30 倍 。但72年6 月26日至
    94年1 月7 日新增或修正之條文，就其所定數額提高為3 倍
    」。該條立法理由謂：「依94年1 月7 日修正之刑法第33條
    第5 款規定，罰金貨幣單位已改為新臺幣，刑法分則編各罪
    所定罰金之貨幣單位，自應配合上開規定修正，爰為第一項
    規定」、「刑法24年施行後，為解決國民所得經濟水準已大
    幅提昇問題，有關罰金與罰鍰倍數之調整及銀元與新臺幣之
    折算標準，訂有『罰金罰鍰提高標準條例』及『現行法規所
    定貨幣單位折算新臺幣條例』，除罰金以1 銀元折算3元 新
    臺幣外，並將72年6 月26日以前修  正之刑法部分條文罰金
    數額提高為10倍；其後修正者則不再提高倍數，亦即刑法分
    則各罪罰金數額視前開情形分別提高為30倍或3 倍。考量新
    修正之刑法施行後，不再適用『現行法規所定貨幣單位折算
    新臺幣條例』，為使罰金數額趨於一致，避免衍生新舊法比
    較適用問題，以緩和實務適用法律之衝擊，於不變動罰金數
    額之前提下，爰為第二項規定」等語。自上述立法理由可知
    ，刑法施行法第一條之一顯係配合新刑法修正後，就刑法分
    則罰金刑部分，變更貨幣單位為新臺幣，並統一提高罰金數
    額，以替代「罰金罰鍰提高標準條例（第一條）」及「現行
    法規所定貨幣單位折算新臺幣條例」之「準據法」性質之法
    律，且關於刑法第276 條第1 項法定刑，二者罰金主刑俱為
    「6 萬元以下新臺幣」之刑，適用結果並無不同，自無新舊
    法比較之必要，而逕適用刑法施行法第一條之一第一項規定
    。
  (二)又查被告行為後，刑法第62條關於自首減刑之法律效果規定
    ，修正為「對於未發覺之罪自首而受裁判者，『得』減輕其
    刑。但有特別規定者，依其規定」。換言之，自修正前之「
    必減」其刑，修正為「得減」其刑，此項修正影響行為人之
    刑罰法律效果，亦屬修正後刑法第2 條第1 項之法律變更，
    自應為新舊法之比較，比較結果，當以修正前之舊法規定「
    必減」其刑，較有利於被告，自應適用修正前刑法第62條規
    定。查本件報案時未報明肇事人姓名，處理員警前往現場處
    理時，被告乙○○在場，並當場向警承認為肇事人，並於其
    後製作警詢筆錄。分別有桃園縣政府警察局道路交通事故肇
    事人自首情形紀錄表、警詢筆錄各一件附偵查卷足證。是被
    告係對於未發覺之罪自首，而有接受裁判之意，應依修正前
    刑法第62條之規定，減輕其刑。
  (三)另查被告行為後，刑法總則關於易科罰金折算標準之規定，
    亦有修正。修正前刑法第41條第1 項前段規定：「犯最重本
    刑為五年以下有期徒刑以下之刑之罪，而受六個月以下有期
    徒刑或拘役之宣告，因身體、教育、職業、家庭之關係或其
    他正當事由，執行顯有困難者，得以一元以上三元以下折算
    一日，易科罰金」。另依95年5 五月17日修正刪除前之「罰
    金罰鍰提高標準條例」第2 條規定（就原定數額提高為1 百
    倍）、「現行法規所定貨幣單位折算新臺幣條例」第2 條規
    定，該條項折算標準為「（銀元）一百元以上三百元以下折
    算一日」（即【新臺幣三百元以上九百元以下，折算一日】
    」。而修正後刑法第41條第1 項前段規定：「犯最重本刑為
    五年以下有期徒刑以下之刑之罪，而受六個月以下有期徒刑
    或拘役之宣告者，得【以新臺幣一千元、二千元或三千元折
    算一日】，易科罰金」。此項修正屬科刑規範事項之變更，
    其折算標準為裁判時所應諭知，自屬法律變更。是被告行為
    後，易科罰金之折算標準，經比較前述新、舊法結果，顯以
    行為時，亦即修正前之折算標準較有利於行為人，依修正後
    刑法第2 條第1 項之規定，自應適用行為時，即修正前刑法
    第41條第1 項之規定，諭知易科罰金之折算標準。
四、爰審酌被告雖因超速騎乘機車致無法即時煞車而肇事，惟被
    害人未利用行人穿越道穿越馬路，而係違規欲以跨越車道中
    間分隔島之方式逕行穿越馬路，依「自願招致危險」之法理
    ，被害人對於此項過失結果，亦應負相當之責任，本件事故
    之發生自不應由被告擔負全部過失責任；又被告已與告訴人
    甲○○及被害人其他家屬達成和解，且已支付賠償金，告訴
    人並具狀聲明撤回對被告之本案告訴，此有告訴人提出之刑
    事撤回告訴狀1 紙附卷可證，告訴人甲○○於本院亦表示原
    諒被告等語；及被告於犯後自首，坦承犯行等犯罪動機、目
    的、犯罪所生危害，及犯後態度等一切情狀，從輕量處如主
    文所示之刑，併諭知易科罰金之折算標準，以示懲戒。末按
    被告行為後之刑法第74條至第76條關於緩刑宣告、撤銷緩刑
    之要件及效果亦有修正，修正後刑法第74條第1 項第1 、2
    款，將修正前該條款不限故意或過失犯罪所受有期徒刑以上
    之刑之宣告之消極要件，均修正為「故意犯罪」受有期徒刑
    以上刑之宣告者，始不得宣告緩刑，顯較有利於行為人，雖
    同條第2 項增列列舉法院得命犯罪行為人負擔之事項，惟該
    等事項究非涉及刑罰效果，且多係修正前實務審酌是否併宣
    告緩刑之實質考量事項，尚難謂較修正前之規定為不利，又
    關於應撤銷緩刑宣告之規定，修正後刑法第75條第1 項，將
    修正前之故意犯罪，受有期徒刑以上刑之宣告，限於僅「受
    不得易科罰金之有期徒刑以上刑之宣告確定」者，顯更有利
    於行為人，至修正後第75條之1 雖增列其他「得」撤銷緩刑
    之宣告，惟此究係修正後放寬宣告緩刑前提要件之配套措施
    ，是否於日後適用於行為人，尚難有定論，自難為有利與否
    之比較。惟基於「法律一體適用原則」，修正前後關於緩刑
    及其後配套之撤銷緩刑之要件及效果，當應一體適用，不應
    分別割裂而有一部適用舊法、一部適用新法之結果，自為當
    然之理。綜上所述，比較修正前後關於宣告緩刑、撤銷緩刑
    之規定，當以修正後之規定較有利於行為人。此不僅與刑法
    施行法第6 條之1 明定適用修正後規定之意旨相符，亦與最
    高法院95年5 月23日第8 次刑事庭會議決議所稱緩刑「新法
    施行後，應適用新法第七十四條之規定」之意旨相同。查被
    告未曾有犯罪之紀錄，有臺灣高等法院被告全國前案紀錄表
    1 件在卷足證。被告因一時失當行為，致觸犯刑責，經此偵
    查、審理及刑之宣告後，當知所警惕，信無再犯之虞，本案
    無論自一般或特別預防之刑罰考量目的，本院認對被告所宣
    告之刑均以暫不執行為適當，爰依修正後刑法第74條第1項
    第1 款之規定，併予宣告緩刑2 年，以啟自新。
據上論斷，應依刑事訴訟法第299 條第1 項前段，修正後刑法第
2 條第1 項、刑法第276 條第1 項、修正前刑法第62條、修正前
刑法第41條第1 項前段、修正後刑法第74條第1 項第1 款，刑法
施行法第1 條之1 第1 項前段，修正前罰金罰鍰提高標準條例第
2 條，判決如主文。
本案經檢察官鍾雅蘭到庭執行職務。
中    華    民    國    95    年    11   月    20    日
                          臺灣桃園地方法院刑事第六庭
                              法  官  錢  建  榮
以上正本證明與原本無異。
如不服本判決，應於判決送達後10日內向本院提出上訴狀（應附
繕本），上訴於臺灣高等法院。
                              書記官  劉  寶  霞
中    華    民    國    95    年    11    月    28    日
附錄本案論罪科刑法條全文：
中華民國刑法第276條
因過失致人於死者，處2年以下有期徒刑、拘役或2千元以下罰金
。
從事業務之人，因業務上之過失犯前項之罪者，處 5 年以下有期
徒刑或拘役，得併科3千元以下罰金。


司法院資訊處製作；財團法人民間司法改革基金會備份。
